臺灣高等法院臺南分院刑事判決        
                                   110年度上訴字第1196號
上  訴  人  
即  被  告  甲○○



選任辯護人  黃慕容律師（法扶律師）
上列上訴人因家暴殺人未遂案件，不服臺灣臺南地方法院110年
度訴字第284號中華民國110年8月25日第一審判決（起訴案號：
臺灣臺南地方檢察署110年度偵字第4289號），提起上訴，本院
判決如下：
    主  文
上訴駁回。
    事實及理由
壹、犯罪事實：
    甲○○與乙○○係親兄弟，屬家庭暴力防治法第3條第4款所定之
    家庭成員。緣甲○○居住於臺南市○○區○○000 ○0號，乙○○則居
    住於同庄000之0號，兄弟2人毗鄰而居，甲○○因認乙○○長期
    敲撞其居所大門不堪其擾，對乙○○早已心生不滿，於民國11
    0年2月12日下午4時30分許，在居所前馬路上，因細故與乙○
    ○起口角糾紛，甲○○已預見其所持有之鐮刀1支如持以朝乙○○
    之頭部、頸部或腹部等重要部位刺擊，將造成其內重要器官
    受損及血管破裂大量出血，因而致生死亡之結果等情形，惟
    仍基於縱使乙○○發生死亡之結果，亦不違背其本意之不確定
    殺人故意，以左手持該鐮刀，以半跪姿將左腳跪壓在乙○○腰
    部，不顧乙○○掙扎及以手肘抵抗，仍持該鐮刀刺擊乙○○腹部
    、頭部，過程中乙○○曾以手抓住鐮刀掙扎抵抗，路旁並有1
    名不詳老婦人上前勸阻，甲○○仍揮右手撥開該名婦人，持續
    以身體壓制乙○○令其鬆手放開鐮刀後，接續以左手持該鐮刀
    刺擊乙○○腰部、頭部、頸部，路旁1名不詳老翁亦上前勸阻
    甲○○，甲○○仍揮手撥開該名老翁，見乙○○側躺在地以右手護
    住頭部，又以雙腳跨在乙○○身體兩側，舉起該鐮刀刺擊乙○○
    後頸方向，並以雙腳踹乙○○腹部，接續持鐮刀刺擊乙○○頸部
    ，致乙○○受有臉部撕裂傷、雙側肩膀撕裂傷、雙側前臂撕裂
    傷、雙側手部撕裂傷、雙側手指撕裂傷、腹壁擦傷等傷害。
    嗣經路人洪乙綾見狀報警，警方趕抵現場持盾牌向甲○○推擠
    ，且喝令甲○○放下該鐮刀，旋將乙○○送醫救治，始未生死亡
    之結果，並扣得上開鐮刀1支，因而查悉上情。
貳、認定犯罪事實所憑之證據及理由：
一、證據能力部分：
    本判決所引用為判斷基礎之下列證據，關於被告以外之人於
    審判外陳述之傳聞供述證據，檢察官、被告及選任辯護人於
    本院均同意作為證據使用，或知有傳聞證據之情形而未於言
    詞辯論終結前聲明異議（見本院卷第95-97頁），本院審酌
    該等證據作成時之情況，認為適當，均具有證據能力。
二、證明力部分：
  ㈠上開犯罪事實，業據被告於原審及本院坦承不諱（見原審卷
    第168、336頁、本院卷第94、149-150頁），核與告訴人於
    警詢、偵查中之證述（見偵卷第78-79 、105-109 頁）、證
    人林萬進、洪乙綾於警詢、偵查中之證述（見警卷第7-14 
    頁、偵卷第77-79頁）、臺南市政府警察局麻豆分局扣押筆
    錄、扣押物品目錄表（見警卷第15-25 頁）、手機側錄及員
    警密錄器截圖10張、證人林萬進提供之手機錄影檔案（見警
    卷第31-39頁、偵卷第185 頁紙袋內）、告訴人倒地現場照
    片2張（見警卷第41頁）、扣案鐮刀及被告身上、手上血跡
    照片6張（見警卷第43-47頁）、現場勘察照片11張（見警卷
    第49-54 頁）、台灣基督長老教會新樓醫療財團法人麻豆新
    樓醫院診斷證明書（見警卷第27頁）、臺南市政府警察局麻
    豆分局110年3月29日南市警麻偵字第1100168806號函暨附件
    處理員警職務報告1紙（見原審卷第113-115頁）、原審勘驗
    扣案鐮刀之勘驗筆錄（見原審卷第169頁）、扣案鐮刀勘驗
    照片9 張（見原審卷第185-193頁）、原審勘驗手機錄影檔
    案及密錄器檔案之勘驗筆錄（見原審卷第169-175頁）附卷
    可稽，並有鐮刀1 支、案發時被告所穿著之上衣1 件、褲子
    1 件扣案可證。被告之任意性自白，核與客觀事實相符，堪
    以採信。
  ㈡按刑法上殺人未遂與傷害罪之區別，應以加害人有無殺意為
    斷，以戕害他人生命之故意，著手於砍殺之實行而未發生死
    亡之結果，為殺人未遂；倘無使人喪失生命之故意，僅在使
    其身體、健康受到傷害，則為傷害罪，二罪皆發生傷害之結
    果，祗其主觀犯意及身體傷害程度不同而已。被害人所受傷
    害之程度、部位，及加害人之下手情形如何，於審究犯意方
    面，仍不失為重要參考，不能因與被害人無深仇大恨，即認
    無殺人之故意；至其殺意之有無，雖不以兇器之種類及傷痕
    之多少等，為絕對之認定標準，但加害人下手之部位、用力
    之程度，仍非不可藉為判斷有無殺意之心證依據。準此，加
    害人主觀上有無殺人犯意，應就一切證據詳查審認，舉凡犯
    罪動機、案發情境、兇器種類、行兇過程、傷害部位、傷痕
    多寡、傷勢輕重、受傷處是否為致命部位及犯後態度等一切
    情狀，俱應本於經驗及論理法則，綜合判斷而為認定之標準
    。經查：被告於行為時係一將屆60歲之成年人，且自承其教
    育程度為高職畢業（見本院卷第152頁），而扣案之鐮刀1支
    ，刀柄長度25公分，材質為塑膠製刀柄，刀為單面刃，金屬
    製半圓弧形，刀刃有生鏽，刀刃寬度4公分、長度23公分，
    亦經原審勘驗屬實（見原審卷第169頁），如持該鐮刀朝人
    體內有重要器官及佈滿血管之頭部、頸部、腹部等部位刺擊
    ，自足以使重要器官受損及血管因斷裂後大量失血，因而致
    人死亡，此亦為一般人所知悉，被告竟持扣案之鐮刀，不顧
    告訴人掙扎及以手肘抵抗，亦不理會案發現場路旁老婦人、
    老翁之勸阻，接續不斷持該鐮刀刺擊告訴人頭部、頸部、腹
    部，致告訴人受有上開傷害；且依告訴人倒地現場照片及被
    告於案發時所拍攝照片以觀（見警卷第41、43-47頁），告
    訴人於案發後倒臥血泊中不起，頭臉及全身均佈滿血跡，被
    告所穿著長褲亦血跡斑斑，足見告訴人當時傷勢嚴重，所幸
    及時送醫救治，始倖免於難。則依被告行兇時所使用之鐮刀
    係銳器、其下手刺擊告訴人身體之部位係屬人體中之重要部
    位，及其知悉並預見持刀刺擊人體中之頭、頸、腹部，將對
    他人生命造成危害，卻仍持續不斷持刀朝上開部分刺擊等客
    觀情形以觀，被告具殺害告訴人之不確定故意，至為明確。
三、綜上所述，本件事證明確，被告上開犯行，足以認定，應依
    法論科。
參、論罪科刑及維持原判決之理由：
一、核被告所為，係犯刑法第271條第2項、第1項之殺人未遂罪
    。被告與告訴人為兄弟關係，為家庭暴力防治法第3條第4款
    之家庭成員，被告上述犯行，係對家庭成員間實施身體之不
    法侵害，而該當家庭暴力防治法第2條第2款所稱之家庭暴力
    罪，惟因家庭暴力防治法對於家庭暴力罪，並無科處刑罰之
    規定，故應逕適用刑法殺人未遂罪之規定論罪科刑。被告多
    次持鐮刀砍殺告訴人之行為，係基於同一犯意，在密接之時
    、地實施，持續侵害同一法益，各行為之獨立性極為薄弱，
    依一般社會健全觀念，難以強行分開，應包括於一行為予以
    評價，應論以接續犯之單純一罪。
二、被告雖已著手於殺人之行為，惟未生告訴人已死亡之結果，
    是其行為僅止於未遂階段，為未遂犯，爰依刑法第25條第2
    項之規定減輕其刑。
三、辯護人雖請求依刑法第59條規定減刑，然按，按刑法第59條
    規定之酌量減輕其刑，必須犯罪另有特殊之原因與環境，在
    客觀上足以引起一般同情，認為即使宣告法定最低度刑，猶
    嫌過重者，始有其適用。此所謂法定最低度刑，固然包括法
    定最低本刑；惟遇有其他法定減輕事由時，則係指適用其他
    法定減輕事由減輕其刑後之最低度刑而言。倘被告另有其他
    法定減輕事由，應先適用該法定減輕事由減輕其刑後，猶認
    其犯罪之情狀顯可憫恕，即使科以該減輕後之最低度刑仍嫌
    過重者，始得適用刑法第59條規定酌量減輕其刑（最高法院
    105年度台上字第2625號判決意旨參照）。經查：本件被告
    與告訴人為親兄弟，僅因認告訴人長期敲撞其居所大門心生
    不滿，案發時又因細故與告訴人發生爭執，即持扣案之鐮刀
    ，不顧告訴人掙扎及抵抗，亦不理會案發現場之路旁老婦人
    、老翁之勸阻，接續不斷持鐮刀刺擊告訴人頭部、頸部、腹
    部多次，致乙○○受有臉部撕裂傷、雙側肩膀撕裂傷、雙側前
    臂撕裂傷、雙側手部撕裂傷、雙側手指撕裂傷、腹壁擦傷等
    傷害，且告訴人案發後倒臥於血泊中不起，頭臉及全身均佈
    滿血跡，被告所穿著長褲亦血跡斑斑等情，已如前述，被告
    所為對社會治安已構成嚴重性危險，本件犯罪情節並非輕微
    ，造成之損害實屬嚴重，且被告所犯殺人未遂罪，已符合刑
    法第25條第2 項減輕其刑規定，業如前述，則綜觀其犯罪情
    節，並無任何不得已而為之原因及環境，是其客觀上並無足
    以引起社會上一般人之同情，而有情輕法重之憾，自無刑法
    第59條規定之適用。從而，辯護人請求本院為被告再依刑法
    第59條規定減刑云云，並無理由。
四、維持原判決之理由：
　㈠原審依前揭事證，適用刑法第271條第2項、第1項、第25條第
    2項之規定，並審酌被告與告訴人係兄弟及鄰居關係，因長
    期相處不睦，被告即一時衝動而持鐮刀砍殺告訴人，因而致
    告訴人受有臉部撕裂傷、雙側肩膀撕裂傷、雙側前臂撕裂傷
    、雙側手部撕裂傷、雙側手指撕裂傷、腹壁擦傷之傷害，其
    犯罪結果助長社會暴戾之氣，影響社會善良風俗甚鉅，並造
    成告訴人身心受創，且案發後迄今仍未與告訴人達成民事上
    和解，賠償其損失，應予非難，惟念及被告犯罪後坦承犯行
    ，且其犯罪動機係因不堪告訴人長期以撞門方式騷擾等一切
    情狀，量處有期徒刑5年10月；並以扣案鐮刀1支雖係被告犯
    案工具，惟被告否認係其所有，故認無沒收必要，至被告於
    案發時所著扣案衣褲，屬日常生活之物品，亦不予沒收。
　㈡經核其認事用法並無違誤，量刑亦稱允當。上訴意旨仍指摘
    原判決未依刑法第59條酌減其刑不當及量刑過重云云，惟按
    ，量刑之輕重，屬事實審法院得依職權自由裁量之事項，苟
    已斟酌刑法第57條各款所列情狀，而未逾越法定刑度，不得
    遽指為違法。原審法院所量處被告刑責，已審酌被告與告訴
    人之關係、被告之犯罪動機、犯罪情狀及所生危害、智識程
    度、家庭狀況及犯罪後態度等一切情狀，於法定刑度內妥為
    裁量，並無不當或違法之情形，復與比例原則、平等原則、
    罪責相當原則相合，且被告亦不符合刑法第59條酌量減輕其
    刑規定之適用，已如前述。是本件上訴為無理由，應予駁回
    。
肆、應適用之法條：
    刑事訴訟法第368 條。
本案經檢察官蘇聖涵提起公訴，檢察官蔡麗宜到庭執行職務。
中　　華　　民　　國　　111 　年　　2 　　月　　9 　　日
                  刑事第七庭    審判長法  官  吳勇輝
                                      法  官  黃國永
                                      法  官  吳錦佳
以上正本證明與原本無異。
如不服本判決應於收受送達後20日內向本院提出上訴書狀，其未
敘述上訴理由者，並得於提起上訴後20日內向本院補提理由書（
均須按他造當事人之人數附繕本）「切勿逕送上級法院」。
　　　　　　　　　　　　　　　　　　　書記官  王杏月　　
中　　華　　民　　國　　111 　年　　2 　　月　　9 　　日
本判決論罪科刑條文：
中華民國刑法第271條
（普通殺人罪）
殺人者，處死刑、無期徒刑或10年以上有期徒刑。
前項之未遂犯罰之。
預備犯第1項之罪者，處2年以下有期徒刑。